最高法院民事判決　　　　　　　　　 111年度台上字第1865號
上　訴　人　瑞澤興業股份有限公司

法定代理人　王暉宏
訴訟代理人　王聖舜律師
被 上訴 人　國軍退除役官兵輔導委員會新北市榮民服務處（即
　　　　　　被繼承人陳國勛之遺產管理人）

法定代理人　周興國
訴訟代理人　黃雅羚律師
上列當事人間請求給付委任費用事件，上訴人對於中華民國 111
年3月8日臺灣高等法院第二審更審判決（110 年度重上更一字第
118號），提起上訴，本院判決如下：
    主  文
上訴駁回。
第三審訴訟費用由上訴人負擔。
    理  由
本件上訴人主張：被繼承人陳國勛生前為在其所購得坐落新北
  市○○區○○○段○○○小段第1、1-2、1-3、28-5、31-3 、
  70地號土地（下稱系爭土地）上興建新北山第一寺道場（下稱
  系爭道場），委託伊代覓相關廠商、人員進行整地、開發、維
  護、植樹及新建臨時道場等工作（下稱系爭工作），伊為此支
  出費用共計新臺幣（下同）3424萬5368元。而陳國勛已於民國
  100年7月13日死亡，被上訴人為其遺產管理人，爰依民法第54
  6條第1項、第547 條（原審追加）規定，求為命被上訴人於管
  理被繼承人陳國勛之遺產範圍內，給付3424萬5368元，及自10
  2年8月14日起至清償日止按年息5%計算利息之判決。嗣於原審
  追加主張：倘認陳國勛係委任訴外人王緒添處理系爭工作，伊
  已受讓王緒添對陳國勛之委任債權，依債權讓與及委任契約之
  法律關係，備位聲明求為命被上訴人於管理被繼承人陳國勛之
  遺產範圍內，給付3424萬5368元，及自107 年10月13日起至清
  償日止按年息5%計算利息之判決。
被上訴人則以：陳國勛係於98年5 月12日始委任王緒添處理系
  爭工作，此前所生費用不應由陳國勛負擔。原判決附表（下稱
  附表）【Ａ欄】編號35之借款4 萬元，與系爭工程無關，亦應
  扣除。又陳國勛購買系爭土地後，陸續給付王緒添1 億3500萬
  元、4752萬元，其中1 億5000萬元係用以清償系爭土地價金，
  餘3252萬元則給付王緒添處理系爭工作之相關費用，以附表【
  Ｃ欄】計算相關委任費用本息合計3175萬9474元，已清償完畢
  ，上訴人無從受讓王緒添之委任債權等語，資為抗辯。
原審維持第一審所為上訴人敗訴之判決，駁回其上訴及追加之
  訴。理由如下：
㈠陳國勛於97年9月8日向訴外人吳月霞、鄭琇玲、王暉宏（下稱
  吳月霞3人）購買系爭土地，該土地於同年9月22日、10月21日
  分別移轉登記於陳國勛名下；陳國勛陸續給付王緒添1 億3500
  萬元、4752萬元，且已付清系爭土地價金1 億5000萬元；陳國
  勛於100年7月13日死亡，被上訴人依臺灣地區與大陸地區人民
  關係條例第68條第1 項規定為陳國勛之法定遺產管理人，上訴
  人已於申報債權期間向被上訴人申報代墊工程款債權書面文件
  ；上訴人於103年5月28日前原名「瑞澤開發股份有限公司」等
  情，為兩造所不爭。
㈡依證人即設計系爭道場之建築師張國洋、施作土木工程之謝根
  林、陳國勛之徒弟林清吉（法號釋悟成）、挖土車司機陳嚴義
  等所為證詞，參酌王緒添於原法院103年度重上字第274號買賣
  價金事件（下稱另案）所提其與陳國勛於98年5 月12日簽定之
  委託書（下稱系爭委託書）及在該案陳稱之內容，相互以觀，
  陳國勛係委任王緒添全權處理在系爭土地興建系爭道場之相關
  事宜，與王緒添間成立處理系爭工作之委任契約。上訴人所提
  費用明細與單據，僅能證明其支出各該單據所載費用之事實；
  其前總經理李柏泉於臺灣臺北地方法院101 年度訴字第2274號
  清償債務事件之證詞，可徵陳國勛與上訴人並未意思表示合致
  ，均不足以證明系爭工作之委任關係存在於陳國勛與上訴人之
  間。王緒添雖為上訴人實質負責人，然係基於個人名義或表明
  代理陳國勛處理系爭工作相關事宜。系爭工作既由陳國勛委任
  王緒添辦理，上訴人先位聲明本於其與陳國勛間之委任契約，
  依民法第546條第1項及追加同法第547 條規定，請求被上訴人
  於管理被繼承人陳國勛之遺產範圍內，給付其3424萬5368元本
  息，自屬無據。
㈢王緒添已將其對陳國勛之委任債權讓與上訴人。上訴人自承王
  緒添於陳國勛購買系爭土地前，已僱人在該處施作整地、除草
  等工作；王緒添於另案參加訴訟時亦陳稱其因修建道路過程違
  反山坡地保育利用條例規定遭判刑確定；佐以陳國勛於97年 9
  月8日向吳月霞3人購買系爭土地時簽訂之買賣契約書第5 條約
  定：有關抵押權之塗銷及所有工程未付款均由吳月霞3 人授權
  之王緒添負完全責任，與陳國勛無涉等語，顯見陳國勛不願負
  擔購買系爭土地前發生之相關工程費用。參以證人謝根林之證
  詞，及系爭委託書記載系爭土地之管理、維護、施作等所有一
  切事宜「自即日起」委由王緒添全權代為處理等語，陳國勛係
  自98年5 月12日方委任王緒添處理系爭工作，該日之後所生系
  爭工作相關費用，始應由陳國勛負擔。
㈣上訴人所提系爭工作相關單據明細如附表【Ａ欄】所示。其中
  編號1至19，編號36所示4月費用13萬6500元、5月1日至11日費
  用4萬8435元，編號41所示5月1日至11日工資1萬4194元，均發
  生於98年5 月11日前，應予扣除，該部分陳國勛應償還金額如
  附表【Ｄ欄】編號1至19為0元、編號36為22萬4565元、編號41
  為6萬5806元；編號35所示水電借款4萬元，上訴人未能證明與
  水電工程款或系爭工作有關，應予扣除；其餘費用，被上訴人
  並未爭執。王緒添得向陳國勛請求償還之金額即其委任債權，
  如附表【Ｄ欄】所示本金部分。
㈤被上訴人所提收支明細表記載「長老入款」項目之收入金額47
  52萬元，其中3252萬元，依王緒添及其會計鄭雲玲於另案證稱
  及參加訴訟時所陳內容，參互以查，係陳國勛為委任王緒添處
  理系爭工作所交付之款項，用以清償王緒添受任處理系爭工作
  所支出之費用（即委任債權）。該3252萬元依序按附表【Ｄ欄
  】編號順序抵充利息、本金後，總計應抵充附表【Ｄ欄】之本
  息為3199萬6621元。依此計算結果，王緒添之委任債權本息總
  和少於清償金額3252萬元，陳國勛已全部清償完畢，王緒添無
  委任債權可讓與上訴人，上訴人追加備位聲明請求被上訴人給
  付3424萬5368元本息，亦屬無據。
㈥綜上，上訴人先位依民法第546條第1項、第547 條（原審追加
  ）規定，求為命被上訴人於管理被繼承人陳國勛之遺產範圍內
  ，給付3424萬5368元本息之判決；及追加備位依債權讓與及委
  任契約之法律關係，求為命被上訴人於管理被繼承人陳國勛之
  遺產範圍內，給付3424萬5368元本息之判決，均為無理由等詞
  ，為其判斷之基礎。
本院之判斷：
㈠按「爭點效」之適用，除理由之判斷具備「於同一當事人間」
  、「非顯然違背法令」及「當事人未提出新訴訟資料足以推翻
  原判斷」等條件外，必須該重要爭點，在前訴訟程序已列為足
  以影響判決結果之主要爭點，經兩造各為充分之舉證，並使當
  事人為適當而完全之辯論，由法院為實質上之審理判斷，始應
  由當事人就該事實之最終判斷，對與該重要爭點有關之他訴訟
  負結果責任，以符民事訴訟上之誠信原則。又按參加訴訟，係
  參加人透過協助當事人一造取得勝訴判決以間接保護自己之權
  益，故參加人對所輔助之當事人，不得主張本訴訟之裁判不當
  （民事訴訟法第63條第1 項前段）；惟參加人既非請求確定私
  權之人或該對造，其與他造當事人間之關係，非民事訴訟法第
  401條第1項、第2 項既判力主觀範圍、主觀效力擴張所及，亦
  非爭點效主觀效力擴張所能及。
㈡原審本其認事、採證之職權行使，綜合證人證詞及相關事證，
  認定陳國勛自98年5 月12日起委任王緒添處理系爭工作，係與
  王緒添成立委任契約，上訴人先位聲明依民法第546條第1項及
  追加同法第547 條規定，請求被上訴人於管理被繼承人陳國勛
  之遺產範圍內給付其3424萬5368元本息，應屬無據。又王緒添
  雖將其對陳國勛之委任債權讓與上訴人，惟陳國勛為委任王緒
  添處理系爭工作，已交付3252萬元款項予王緒添，用以清償王
  緒添受任處理系爭工作所支出之費用即委任債權，該3252萬元
  依序按附表【Ｄ欄】編號順序抵充利息、本金後，王緒添之委
  任債權本息總和3199萬6621元少於清償金額3252萬元，陳國勛
  已全部清償完畢，王緒添無委任債權可讓與上訴人，則上訴人
  追加備位聲明請求被上訴人於管理被繼承人陳國勛之遺產範圍
  內給付其3424萬5368元本息，亦屬無據。且王緒添係另案參加
  人而非當事人，依上說明，另案判決之爭點效，並不及於其與
  另案他造當事人即被上訴人之間，原審對此雖未論及，亦不影
  響判決結果。上訴論旨，仍就原審取捨證據、認定事實及適用
  法律之職權行使，暨其他與不影響判決結果之理由，指摘原判
  決違背法令，求予廢棄，非有理由。末查，本件所涉法律見解
  未具有原則上重要性，爰不經言詞辯論，附此敘明。
據上論結，本件上訴為無理由。依民事訴訟法第481條、第449
  條第1項、第78條，判決如主文。
中    華    民    國   111    年    9     月    14    日
                      最高法院民事第六庭
                          審判長法官  魏  大  喨  
                                法官  李  寶  堂  
                                法官  高  榮  宏  
                                法官  胡  宏  文  
                                法官  林  玉  珮  
本件正本證明與原本無異
                                      書  記  官
中    華    民    國   111    年    9     月    20    日